ACORDAO-COMPLETO-2427622

ACÓRDÃO 11347/2020 ATA 36/2020 - SEGUNDA CÂMARA

VISTOS, relatados e discutidos estes autos, que tratam de atos de aposentadoria de ex-servidores da Gerência Executiva do Instituto Nacional do Seguro Social em Belo Horizonte, MG.
ACORDAM os ministros do Tribunal de Contas da União, reunidos em sessão da 2ª Câmara, ante as razões expostas pela relatora, e com fundamento no art. 71, incisos III e IX, da Constituição Federal de 1988, arts. 1º, inciso V, e 39, inciso II, da Lei 8.443/1992, arts. 1º, inciso VIII, 17, inciso III, 259, inciso II, e 260, § 1º, do Regimento Interno do TCU e art. 6º, § 2º, da Resolução TCU 206/2007, com a redação que lhe foi conferida pela Resolução TCU 237/2010, em:
9.1. considerar legais os atos de aposentadoria de Lucas Dário Almeida Peixoto e conceder-lhes registro;
9.2. considerar ilegal o ato de alteração de aposentadoria de Ivete Maria Nonaka, negando-lhe registro;
9.3. determinar à Gerência Executiva do Instituto Nacional do Seguro Social em Belo Horizonte/MG que:
9.3.1. uma vez desconstituída a Ação Ordinária 2008.38.00.005844-3, originária da 14ª Vara Federal de Minas Gerais, em trâmite no Tribunal Regional Federal da 1ª Região, que assegura, presentemente, o pagamento integral da GDASS a Ivete Maria Nonaka, adote as medidas administrativas necessárias à proporcionalização do valor dessa gratificação, promovendo, ainda, a reposição ao erário dos valores indevidamente percebidos, nos termos do art. 46 da Lei 8.112/1990, com a redação dada pela Medida Provisória 2.225-45/2001, caso a decisão judicial definitiva não venha a dispor de modo contrário;
9.3.2. encaminhe a este Tribunal, no prazo de 30 (trinta) dias, contados da ciência da decisão, documentos aptos a comprovar que a interessada teve conhecimento deste acórdão. 
9.4. encaminhar informações à Consultoria Jurídica do TCU e ao Departamento de Assuntos Extrajudiciais da Advocacia-Geral da União para adoção das providências cabíveis acerca da ação judicial referida no item 9.3.1 acima.

Atos de aposentadoria de ex-servidores do INSS.

Segunda Câmara

Gerência Executiva do INSS - Belo Horizonte/MG.

3. Interessados: Ivete Maria Nonaka (CPF XXX.287.516-XX) e Lucas Dário Almeida Peixoto (CPF XXX.339.376-XX).

13.1. Ministros presentes: Augusto Nardes (na Presidência), Raimundo Carreiro e Ana Arraes (Relatora).
13.2. Ministro-Substituto convocado: Augusto Sherman Cavalcanti.
13.3. Ministros-Substitutos presentes: Marcos Bemquerer Costa e André Luís de Carvalho.

ANA ARRAES

Adoto como parte inicial do relatório a instrução da Secretaria de Fiscalização de Pessoal (Sefip) , que contou com a anuência de diretor da unidade instrutiva (peças 13 e 14) :
"INTRODUÇÃO
1.	Trata-se de atos de concessão de aposentadoria de Ivete Maria Nonaka, Lucas Dario Almeida Peixoto e Lucas Dario Almeida Peixoto, ex-servidores da GERÊNCIA EXECUTIVA DO INSS - BELO HORIZONTE/MG - INSS/MPS.
2.	Os atos foram submetidos, para fim de registro, à apreciação do Tribunal de Contas da União (TCU) , de acordo com o art. 71, inciso III, da Constituição Federal. O cadastramento e a disponibilização ao TCU ocorreram por intermédio do Sistema de Apreciação e Registro de Atos de Admissão e Concessões, na forma dos arts. 2º, caput e incisos I a VI, e 4º, caput, da Instrução Normativa - TCU 78/2018.
EXAME TÉCNICO
Procedimentos preliminares aplicados
3.	Os procedimentos para exame, apreciação e registro de atos de pessoal encontram-se estabelecidos na Instrução Normativa TCU 78/2018 e na Resolução TCU 206/2007. Essas normas dispõem, respectivamente, em seus arts. 4º, § 2º, e 3º, § 3º que os atos de pessoal disponibilizados por meio do Sistema de Apreciação e Registro de Atos de Admissão e Concessões devem ser submetidos a crítica preliminar automatizada do próprio sistema, com base em parâmetros predefinidos.
4.	Relativamente aos atos de concessão de aposentadoria, as rotinas de crítica das informações cadastradas no Sistema de Apreciação e Registro de Atos de Admissão e Concessões foram elaboradas e validadas levando-se em conta as peculiaridades desses atos. Os itens de verificação do sistema compreendem prazos e fundamentos legais, assim como eventuais ocorrências de acumulação. Trata-se de verificações mais abrangentes, minuciosas e precisas do que aquelas que podem ser realizadas por mãos humanas, proporcionando um nível de segurança ainda maior.
5.	Além da crítica automatizada, há verificação humana adicional no caso de haver alertas do sistema ou informações não formatadas, como esclarecimentos do gestor ou do controle interno.
6.	Na ocorrência de períodos de tempo relativos à contagem ponderada decorrente do exercício de atividade insalubre, as rotinas incluem a verificação do atendimento dos requisitos estabelecidos nos Acórdãos 2.008/2006 e 911/2014, ambos do Plenário. Constatado o não atendimento, tais períodos são automaticamente excluídos da contagem do tempo. 
7.	Também são excluídos da contagem outros períodos de tempo cujo cômputo a jurisprudência do TCU entende, a princípio, ser irregular. São exemplos os períodos de tempo rural, aluno aprendiz, estágio, residência médica, exercício da advocacia e aqueles obtidos por justificação judicial. Trata-se de vedações para as quais a jurisprudência do TCU também prevê exceções, mas, nesses casos, a verificação do atendimento dos requisitos exige-se a apresentação de documentação comprobatória.  Portanto, na ocorrência de qualquer desses períodos, são eles excluídos da contagem.
8.	As críticas também consideram os registros do Sistema Integrado de Administração de Recursos Humanos (Siape) . O Siape disponibiliza informações atualizadas sobre as parcelas que integram os proventos, diferentemente, portanto, do Sistema de Apreciação e Registro de Atos de Admissão e Concessões, que informa as parcelas no momento do registro do ato.
9.	Essa confrontação com o Siape provê uma visão atual e verdadeira da situação, o que permite descaracterizar irregularidades e inconsistências que, embora constantes do Sistema de Apreciação e Registro de Atos de Admissão e Concessões, já foram corrigidas.
Exame das constatações
10.	Por intermédio das supracitadas análises realizadas por esta Unidade Técnica nos atos de concessão de aposentadoria de Ivete Maria Nonaka, Lucas Dario Almeida Peixoto e Lucas Dario Almeida Peixoto, verificou-se a necessidade de realização de diligência à unidade jurisdicionada para que esclarecesse o fundamento do pagamento de rubrica judicial à inativa Ivete Maria Nonaka, bem como esclarecimentos acerca do cômputo de tempo de serviço insalubre aos interessados nestes autos, conforme peça 6.
11.	A unidade jurisdicionada encaminhou resposta (peça 10) com as informações requeridas quanto ao cômputo de tempo de serviço insalubre dos interessados, demonstrando a legalidade do referido tempo de serviço insalubre para todos eles mediante o encaminhamento de laudos periciais e mapas de apuração de tempo de serviço; em relação ao pagamento da rubrica judicial 'DECISAO JUDICIAL N TRANS JUG AP', no valor de R$ 415,61, igualmente, foi apresentada a documentação apropriada consubstanciada na decisão judicial referente ao pagamento integral de gratificação de desempenho à interessada Ivete Maria Nonaka.
CONCLUSÃO
12.	Em razão do exposto e tendo em vista as análises realizadas nos atos de concessão de aposentadoria de Ivete Maria Nonaka, Lucas Dario Almeida Peixoto e Lucas Dario Almeida Peixoto, esta Unidade Técnica considera que os atos em tela podem receber a chancela de legalidade e o registro por esta Egrégia Corte.
PROPOSTA DE ENCAMINHAMENTO
13.	Ante o exposto, com fundamento nos arts. 71, inciso III, da Constituição Federal, 1º , inciso V, e 39, incisos I e II, da Lei 8.443/1992 e 260, § 1º , do Regimento Interno do Tribunal de Contas da União, propõe-se:
	a) considerar LEGAL e conceder o registro do ato de Ivete Maria Nonaka (CPF: XXX.287.516-XX) , Lucas Dario Almeida Peixoto (CPF: XXX.339.376-XX) e Lucas Dario Almeida Peixoto (CPF: XXX.339.376-XX) ."
2.	Divergindo parcialmente da proposta da Sefip, o procurador Rodrigo Medeiros de Lima, representando o Ministério Público junto ao TCU, assim se pronunciou (peça 18) :
	"Trata-se de processo consolidado com três atos de aposentadorias concedidas pela Gerência Executiva do Instituto Nacional do Seguro Social (INSS) em Belo Horizonte/MG.
2.	Em sua instrução inicial, a Secretaria de Fiscalização de Pessoal (sefip) identificou o pagamento de parcela judicial no contracheque da inativa Ivete Maria Nonaka e averbação de tempo insalubre em todos os atos (peça 6) . Em razão disso, realizou diligência à unidade jurisdicionada solicitando o envio de documentos e os esclarecimentos pertinentes para sanear os autos (peças 8 e 9) .
3.	Após análise da resposta recebida (peça 10) , a unidade técnica propôs a legalidade e registro dos atos, consignando que (peças 13-14) :
11. A unidade jurisdicionada encaminhou resposta (peça 10) com as informações requeridas quanto ao cômputo de tempo de serviço insalubre dos interessados, demonstrando a legalidade do referido tempo de serviço insalubre para todos eles mediante o encaminhamento de laudos periciais e mapas de apuração de tempo de serviço; em relação ao pagamento da rubrica judicial 'DECISAO JUDICIAL N TRANS JUG AP', no valor de R$ 415,61, igualmente, foi apresentada a documentação apropriada consubstanciada na decisão judicial referente ao pagamento integral de gratificação de desempenho à interessada Ivete Maria Nonaka.
4.	De antemão, este representante do Ministério Público de Contas da União anui à proposta da unidade técnica pela legalidade e registro dos atos às peças 3 e 4, que tratam da concessão de duas aposentadorias a Lucas Dario Almeida Peixoto, ambas no cargo de perito médico previdenciário, exercidos no regime de 20 (vinte) horas de trabalho semanal, mas diverge da proposta em relação ao ato à peça 2.
5.	O referido ato trata de alteração da aposentadoria de Ivete Maria Nonaka, no cargo de técnico do seguro social. O ato inicial da aposentadoria, com vigência em 1/2/1999, concedida com proventos proporcionais ao tempo de serviço, à razão de 25/30 avos, foi apreciado pela legalidade no âmbito do processo TC Processo 005.233/2006-4 (peça 15) .
6.	O ato de alteração em exame foi emitido para aumentar a proporcionalidade dos proventos, à razão de 26/30 avos, mediante a averbação de tempo insalubre no total de 1 ano, 10 meses e 17 dias, além da inclusão da rubrica 'GDASS JUDICIAL'.
7.	Quanto à averbação de tempo insalubre, o Plenário do Tribunal deixou assente, por meio do Acórdão 2.008/2006, que o servidor público que exerceu, como celetista, no serviço público, atividades insalubres, penosas ou perigosas, no período anterior à vigência da Lei 8.112/90, tem direito à contagem especial de tempo de serviço para efeito de aposentadoria.
8.	Assim, como medida de racionalidade administrativa, o Tribunal passou a admitir, no tocante aos cargos cujo exercício, por sua própria natureza, presumivelmente envolve algum nível de risco para a higidez física do trabalhador - como médicos, odontólogos e enfermeiros, entre outros - que a contagem ponderada de tempo seja averbada sem maiores exigências.
9.	Todavia, em relação aos cargos da área administrativa, a jurisprudência do TCU firmou-se no sentido de que a contagem ponderada somente é permitida se efetivamente comprovado o exercício de atividades em condições especiais.
10.	É o que restou decidido no Acórdão 911/2014-TCU-Plenário por meio do qual o TCU inaugurou a tese de que, mesmo observando os parâmetros do Acórdão 2008/2006-TCU-Plenário, a contagem especial de tempo prestado em condições insalubres para servidores ocupantes de cargos de natureza estritamente administrativa somente poderá ocorrer se estiver efetivamente demonstrada a existência de risco ou de agentes nocivos à saúde no local de trabalho, devidamente atestado por laudo pericial. Restou assim sumariada a referida deliberação:
PESSOAL. APOSENTADORIA. TEMPO DE ATIVIDADE INSALUBRE EXERCIDO ANTES DO ADVENTO DA LEI 8.112/1990. NECESSIDADE DE COMPROVAÇÃO DA CONDIÇÃO DE INSALUBRIDADE. SIMPLES PAGAMENTO INDISCRIMINADO DO ADICIONAL DE INSALUBRIDADE NÃO GERA DIREITO À CONTAGEM DO TEMPO DE ATIVIDADE ESPECIAL. CARGO DE NATUREZA EMINENTEMENTE ADMINISTRATIVA. NECESSIDADE DE APRESENTAÇÃO DE CERTIDÃO DO INSS, DA QUAL CONSTE A CONCESSÃO DO TEMPO DE ATIVIDADE INSALUBRE, UMA VEZ QUE SE REFERE A TEMPO PRESTADO JUNTO ÀQUELE REGIME DE PREVIDÊNCIA, O QUAL DEVERÁ COMPENSAR O REGIME PRÓPRIO DE PREVIDÊNCIA DOS SERVIDORES, NA PROPORÇÃO DOS ANOS DE CONTRIBUIÇÃO, NA FORMA DA LEI 9.796/1999. ALTERNATIVAMENTE, A TÍTULO DE RACIONALIDADE ADMINISTRATIVA, O ÓRGÃO PODERÁ ELE PRÓPRIO AVERBAR O TEMPO ESPECIAL, DESDE QUE AMPARADO EM LAUDO EMITIDO PELO MINISTÉRIO DO TRABALHO, OU DE PROFISSIONAL POR ELE CADASTRADO, QUE ATESTE AS CONDIÇÕES NAS QUAIS A ATIVIDADE DO SERVIDOR ERA EXERCIDA. ILEGALIDADE E NEGATIVA DE REGISTRO. DISPENSA DA DEVOLUÇÃO DOS VALORES INDEVIDAMENTE RECEBIDOS. DETERMINAÇÕES.
11.	Em resposta à diligência realizada pela Sefip, a unidade jurisdicionada enviou um documento intitulado 'Análise e Decisão Técnica de Atividade Especial' (peça 10, p. 3) , no qual consta que a 'Servidora atendia ao segurado e assessorava a Perícia Médica durante todo o período laboral, estando exposta a pessoas doentes com habitualidade e permanência. Conclui-se pela comprovação da efetiva exposição aos agentes nocivos contemplados na legislação, de acordo com PPP à Fls. 128, LTCAT à Fls. 119. (IN Nº 53/PRESI/NSS, DE 22 DE MARÇO DE 2011/ DECRETO Nº 53.831, DE 25 DE MARÇO DE 1964) '. (Grifos inseridos) .
12.	Assim, embora o órgão jurisdicionado não tenha enviado cópia do perfil profissiográfico previdenciário (PPP) , tampouco o Laudo Técnico de Condições Ambientais de Trabalho (LTCAT) , o documento constante à p. 3 da peça 10 informa que esses documentos foram analisados e que eles 'contém elementos para comprovação da efetiva exposição aos agentes nocivos contemplados na legislação'. Desse modo, a averbação do tempo insalubre pode ser considerada regular.   
13.	Em relação ao pagamento da parcela 'GDASS JUDICIAL', observa-se que a interessada é beneficiária da Ação Ordinária 2008.38.00.005844-3/MG, impetrada pelo Sindicato dos Trabalhadores em Seguridade Social, Saúde, Previdência, Trabalho e Assistência Social em Minas Gerais - SINTSPREV/MG contra o INSS (peça 17) . 
14.	A referida ação garantiu àqueles que se aposentaram até 19/2/2004 o direito de perceber a Gratificação de Desempenho de Atividade do Seguro Social (GDASS) , instituída pelo art. 11 da Lei 10.855/2004 - com diversas alterações posteriores - em seu valor integral, independentemente de o servidor ter se aposentado com proventos proporcionais, como no caso em exame (peça 16) .
15.	Portanto, embora a inativa seja aposentada com proventos proporcionais ao tempo de serviço, a GDASS foi integralizada com fundamento na citada decisão judicial.
16.	A jurisprudência do TCU é pacífica no sentido de que 'As únicas parcelas que integram os proventos e que são isentas de proporcionalização, no caso de aposentadoria proporcional, são a Gratificação Adicional por Tempo de Serviço, a Vantagem Pessoal dos 'Quintos' e a vantagem consignada no art. 193 da Lei nº 8.112/1990' (Súmula de jurisprudência do TCU 266 de 30/11/2011) .
17.	Em diversas oportunidades, o Tribunal aplicou esse entendimento ao apreciar situações semelhantes, a exemplos dos Acórdão 5797/2014-TCU-Segunda Câmara, 1.834/2015 e 5.234/2017, todos da Primeira Câmara.
18.	Em razão do exposto, opinamos pela ilegalidade e negativa de registro do ato à peça 2, em razão do pagamento integral da GDASS, embora a aposentadoria tenha sido concedida na modalidade proporcional, em desacordo com a jurisprudência do TCU. Todavia, não haverá proposta de exclusão da parcela, em respeito à referida decisão judicial que ampara o pagamento.
19.	A despeito disso, sugerimos a expedição de determinação à unidade jurisdicionada para que acompanhe o desfecho da Ação Ordinária 2008.38.00.005844-3, em trâmite no Tribunal Regional Federal da 1ª Região, e, em caso de desconstituição da decisão judicial, adote as providências necessárias para a cessação do pagamento da parcela impugnada e para a obtenção do ressarcimento dos valores indevidamente percebidos a título de 'GDASS JUDICIAL', nos termos do art. 46 da Lei 8.112/1990.
20.	Por fim, ressalte-se que o ato foi enviado ao TCU em 27/10/2015, de modo que pode ser apreciado sem a necessidade de prévia oitiva da interessada, nos termos do Acórdão 587/2011-TCU-Plenário."
	É o relatório.

não há.

Procurador Rodrigo Medeiros de Lima.

PESSOAL. PAGAMENTO INTEGRAL, NOS ATUAIS PROVENTOS DE UM DOS INATIVOS, DA GDASS EM CONCESSÃO COM PROVENTOS PROPORCIONAIS AO TEMPO DE SERVIÇO. AÇÃO ORDINÁRIA. IRREGULARIDADE DA PARCELA. SÚMULA 266 DO TCU. LEGALIDADE DOS ATOS. DETERMINAÇÕES.

APOSENTADORIA (APOS)

Secretaria de Fiscalização de Pessoal (Sefip).

Trata-se de atos de concessão de aposentadoria a Ivete Maria Nonaka e Lucas Dário Almeida Peixoto, ex-servidores da Gerência Executiva do Instituto Nacional do Seguro Social (INSS) em Belo Horizonte, MG.
Em pareceres uníssonos, a Secretaria de Fiscalização de Pessoal (Sefip) e o procurador Rodrigo Medeiros de Lima, representando o Ministério Público junto ao TCU (MPTCU) , propõem a legalidade e o registro dos dois atos de aposentadoria de Lucas Peixoto, ambos exercidos no regime de vinte horas de trabalho semanal, no cargo de Perito Médico Previdenciário, proposta com a qual concordo.
Divergem, entretanto, quanto ao ato de Ivete Nonaka, que visou à alteração de sua aposentadoria no cargo de Técnico de Seguro Social, para aumentar a proporcionalidade dos proventos mediante a averbação de tempo insalubre e incluir o pagamento da rubrica "GDASS JUDICIAL".
Enquanto a Sefip conclui pela legalidade e registro do ato, o douto procurador opinou de forma contrária, em razão do pagamento integral da Gratificação de Desempenho de Atividade do Seguro Social (GDASS) , embora a aposentadoria tenha sido concedida na modalidade proporcional.
De fato, a Súmula TCU 266 estabelece que "As únicas parcelas que integram os proventos e que são isentas de proporcionalização, no caso de aposentadoria proporcional, são a Gratificação Adicional por Tempo de Serviço, a Vantagem Pessoal dos 'Quintos' e a vantagem consignada no art. 193 da Lei nº 8.112/1990".
Destarte, acompanho a proposta do MPTCU quanto à ilegalidade e negativa de registro do ato de alteração de aposentadoria da ex-servidora do INSS, por estar em desacordo com a jurisprudência do TCU.  
Considerando que Ivete Maria Nonaka é beneficiária de ação ordinária impetrada pelo Sindicato dos Trabalhadores em Seguridade Social, Saúde, Previdência, Trabalho e Assistência Social em Minas Gerais, a qual garantiu àqueles que se aposentaram até 19/2/2004 o direito de perceber o pagamento integral da GDASS, ainda que o servidor tenha se aposentado com proventos proporcionais, concordo com o Parquet quanto à expedição de determinação para que o INSS acompanhe o desfecho da Ação Ordinária 2008.38.00.005844-3, originária da 14ª Vara Federal de Minas Gerais, em trâmite no Tribunal Regional Federal da 1ª Região, no sentido de que, em caso de desconstituição da decisão judicial, adote as providências necessárias à interrupção do pagamento da parcela impugnada e obtenção do ressarcimento dos valores indevidamente percebidos a título de "GDASS JUDICIAL".
	Ante o exposto, VOTO por que o Tribunal adote a minuta de acórdão que submeto à consideração deste Colegiado.
TCU, Sala das Sessões Ministro Luciano Brandão Alves de Souza, em 13 de outubro de 2020.
ANA ARRAES 
Relatora